【裁判字號】    89,上易,907
【裁判日期】    890731
【裁判案由】    詐欺
【裁判全文】
臺灣高等法院高雄分院刑事判決          八十九年度上易字第九七號
    上  訴  人  台灣高雄地方法院檢察署檢察官
    被      告  乙○○
    選任辯護人  柯淵波
右上訴人因被告詐欺案件，不服臺灣高雄地方法院八十八年度易字第四四五八號中華
民國八十九年四月廿一日第一審判決（起訴案號：臺灣高雄地方法院檢察署八十八年
度偵字第八九二一、一五九０三、一九三四四號），提起上訴，本院判決如左：
      主      文
上訴駁回。
      理      由
一、本案經本院審理結果，認原審以不能證明被告乙○○犯罪，諭知無罪之判決，核
    無不合，應予維持，並引用原審判決書所記載之理由。
二、檢察官上訴意旨雖又指稱：被告乙○○既陸續遭朋友借貸倒債，並自八十五年四
    月間起即陸續有退票紀錄，最後於八十七年十月七日被拒絕往來，則其明知無經
    營或可供週轉之資金，已為無資力之人，竟仍於八十七年六、七月間，向告訴人
    巧羅實業有限公司（下稱巧羅公司）訂作招牌、設計裝潢等工程，其主、客觀上
    即有為自己不法之所有意圖，及施用詐術可言，原審諭知無罪判決不當等情。
三、惟查，被告係汶泰食品有限公司及汶晉食品有限公司實際負責人，為擴充營業，
    擬在高雄市小港區增設百勝堂小港分店，而委由巧羅公司製作招牌及設計裝潢等
    工程，費用共為新台幣八十萬六千六百元，此為公訴意旨所明。按經營商業之
    人，於經營過程中，偶有財務困難，為圖繼續經營，期望營收能有回蘇之日，而
    勉力使其信用表徵之支票，不被退票，不被拒絕往來，故雖偶有週轉不順被退票
    ，仍籌款補足、塗銷退票紀錄，免遭拒絕往來。被告於八十五年四月間起，雖有
    退票紀錄，但迄八十五年十月七日始被拒絕往來，足可見被告對其開出之支票，
    確有勉力籌款使其兌現甚明。被告為擴充營業，冀望增加收入，以改善其財務狀
    況，而於八十七年六、七月間委託告訴人巧羅公司製作招牌及設計裝潢，客觀上
    尚難認被告有施用詐術，使告訴人陷於錯誤之可言，主觀上亦不足證明被告有不
    法所有之意圖。至事後營運未如預期，致未能支付工程款，顯屬民事債務未履行
    之問題，不能令負詐欺罪責。上訴意旨執前詞指摘原判決不當，難認為有理由，
    應予駁回。
據上論結，應依刑事訴訟法第三百六十八條、第三百七十三條，判決如主文。
本案經檢察官張其主到庭執行職務。
中    華    民    國     八十九     年       七       月     三十一     日
                              臺灣高等法院高雄分院刑事第五庭
                                  審判長法官  吳水木
                                        法官  陳朱貴
                                        法官  洪慶鐘
右正本證明與原本無異。
不得上訴。
                                      書記官  陳金卿
中    華    民    國     八十九     年       八       月      一        日
                                                                        Ａ
臺灣高雄地方法院刑事判決                        八十八年度易字第四四五八號
    公  訴  人  臺灣高雄地方法院檢察署檢察官
    被      告  乙○○  女  四十四歲（民國○○○年○月○日生）
                        住高雄市苓雅區○○○路一八七巷十六號
                        身分證統一編號：Ｚ000000000號
    選任辯護人  柯淵波律師
右列被告因詐欺案件，經檢察官提起公訴（八十八年度偵字第八九二一號、八十八年
度偵字一九三四四號、八十八年度偵字第一五九０三號），本院判決如左：
    主    文
乙○○無罪。
    理    由
一、公訴意旨略以：被告乙○○原於高雄縣岡山鎮○○○路三十六號經營汶泰食品有
    限公司，從事麵包生意，因陸續遭朋友借貸倒債，經濟日漸困難，實無另開新店
    重振之能力，竟意圖為自己不法之所有，於民國八十七年三月三十一日在高雄市
    三民區○○路九十六號另成立汶晉食品有限公司（下稱汶晉公司），任實際負責
    人，且明知自八十五年四月間起即陸續有退票之紀錄，最後於八十七年十月七日
    遭銀行拒絕往來，退票張數十九張金額達新台幣（下同）五百三十餘萬元，汶晉
    公司實無任何經營或可供周轉之資金，被告竟於八十七年六、七月間由自己或委
    由不知情之店面設計師林雅蓮出面，向告訴人巧羅實業有限公司佯稱欲擴大汶晉
    公司營業，擬開設百勝堂小港分店（起訴書誤載小港分店及高雄分店）須大肆廣
    告製作招牌、設計裝潢等，工程費用共計約八十萬六千六百元，告訴人誤以被告
    有資力開設店面，不疑有詐，而約定先交付十萬元訂金後隨即開工，工程於同年
    七月陸續完工，原約定完工後請款，詎被告先藉詞經濟不佳，遭人倒債上千萬元
    云云，後又以告訴人尚有細部約五萬餘元之工程未作好云云，嗣後一再換票均未
    獲兌現，告訴人始知被告初以小額訂金為餌，誘使告訴人為其施工裝潢，於工程
    承作完畢隨即表示根本無資力可付工程款，告訴人至此始知受騙，因而認被告涉
    有刑法第三百三十九條第一項之詐欺取財罪嫌云云。
二、按告訴人之告訴，係以使被告受刑事訴追為目的，是其陳述是否與事實相符，仍
    應調查其他證據以資審認，又刑法第三百三十九條第一項詐欺罪之成立，須行為
    人於主觀上有為自己或第三人不法所有之意圖，客觀上有施用詐術，使對方陷於
    錯誤，致為財產上之處分行為始足當之，若行為人於訂約之初非有欺罔行為，縱
    令事後涉及違反契約之情形，亦僅生民事債務不履行之責任，要與詐欺罪刑無涉
    ，此觀諸該條之規定甚明；次按犯罪事實，應依證據認定之，無證據不得推定其
    犯罪事實，又不能證明被告犯罪者，應諭知無罪之判決，刑事訴訟法第一百五十
    四條、第三百零一條第一項定有明文；末按在訴訟上用以證明事實之證據，須於
    通常一般人均不致於有所懷疑，而得確信其為真實之程度者，始得據以為有罪之
    認定，倘其證明尚未達此一程度，而有合理性之懷疑存在，致使無從為有罪之確
    信，即應為無罪之判決；故在告訴人指述被告涉嫌犯罪之場合，縱令所訴情由依
    其所結合之旁證在情理上尚非絕無可能，若在一般生活經驗上仍可另為其他有利
    被告之合理推斷，即不得遽以片面之觀點，認為告訴人之陳述或其所本旁證已適
    於為有罪判斷之依據；至於債務人於債之關係成立後，如有未依債之本旨履行民
    事債務之情形，在一般社會經驗上可能之原因甚多，縱令是出於惡意不為履行，
    苟無足以證明其在債之關係發生時，自始即具有不法所有意圖之積極證據，亦僅
    能令負民事之遲延給付責任，依刑事訴訟法第一百五十四條之規定，尚不得據此
    債信違反之客觀事態，而推定債務人原有詐欺取財之犯意。
三、本件公訴人認被告涉有前揭詐欺取財犯行，無非係以右揭事實業據告訴人之指訴
    ，並有工程約定書、本票等影本，且參酌被告受他人倒債並非係八十七年六月以
    後之突發事故及被告自八十七年八月起即向其友人甲○○借錢支付水電費等必要
    開銷，顯已無資力可言為其主要論據；訊據被告對於積欠告訴人工程款等情坦承
    不諱，惟堅詞否認有何詐欺犯行，辯稱：「伊係受往來廠商及債務人沈文凱等人
    陸續倒債近上千萬元之累，致一時周轉失靈，未能如期履行給付工程款，伊並無
    任何不法所有之意圖，況事後有陸續以現金償還部分工程款且已與告訴人達成和
    解。」等語。
四、經查：質之證人沈文凱於本院審理時到庭證述：「約七、八年前即開始向被告借
    錢，現在大約尚欠一千萬元左右，陳其源的票也是我拿來向被告調現的。」等情
    ，此有八十七年七月十五日起沈文凱開立之本票影本十三紙及八十七年七月三日
    起陳其源開立之支票影本四紙在卷可參，則被告未依約交付工程費用，尚非無可
    能係因財務周轉不靈所致，自難遽以此債務不履行之事實，即推認被告有詐欺之
    犯意。況被告與告訴人之交易，既未施用任何詐術，告訴人更無因而陷於錯誤而
    同意為被告施工之情事，應堪認定。復查：在景氣普遍艱困之經濟市場，經營者
    除結束營業，否則縱因財務周轉困難，仍勉力經營，冀能有所營收而突破困境，
    亦係使企業存活或起死回生之唯一方法，被告為使其業務得以繼續營運，而委由
    告訴人製作廣告招牌及設計裝潢，以冀有所營收而解決財務困境，亦屬經營生意
    之方式，從而，尚不能徒以事後無力支付工程費用之事實推認被告於交易之始即
    存有不法所有之意圖。再查：被告於其交付之本票遭退票後，仍以自己之本票三
    紙換回，且於八十七年十二月十八日又主動匯款二萬元給告訴人，並陸續以現金
    償還部分工程款，至八十七年底僅餘欠工程款五十四萬元，事後亦與告訴人達成
    和解，此有和解書一份在卷可稽，更足見被告並無不法所有之意圖。至於民事債
    務當事人間，若有未依債務本旨履行給付情形，在一般社會經驗而言，原因非一
    ，其因不可歸責之事由無法給付，或因合法得對抗他造主張抗辯而拒絕給付，甚
    至債之關係成立後，始行惡意遲延給付，皆有可能，非必出於自始無意給付之詐
    欺犯罪一端，又刑事訴訟法第一百五十四條之規定，以被告單純債務不履行之狀
    態，推定被告自始即有不法所有之意圖而施用詐術，被告於訂約之初承諾屆期履
    行，到期後而未依約履行，致令告訴人屢催無著，固屬有違誠信，但民事債務人
    應依誠實信用原則履行債務，根據一般交易常態，乃係當事人間不待積極承諾當
    然具有可信賴性之事實（參照民法第二百十九條規定），除非債務人間另以不法
    手段誤導債權人對於債信風險之判斷，尚不能因債務人表示必將依約履行而謂使
    債權人有陷於錯誤，本案告訴人除表明被告怠於依約履行之事實外，並未提陳任
    何有關被告如何自始意圖不法之所有而以詐術陷其於錯誤之佐證以憑調查，所為
    被告自始詐欺取財之片面指訴，即難採為不利被告之認定基礎，顯見本件純屬民
    事私權當事人間之債權債務糾葛與債務不履行損害賠償之問題甚明，是被告辯稱
    於訂約後，因受往來廠商及債務人倒債拖累，致未能如期履行給付工程款，並無
    不法所有之意圖等語，尚堪採信。此外，復查無其他積極證據足資證明被告有何
    詐欺之犯行，揆諸首開說明，依法自應諭知無罪之判決。
據上論斷，應依刑事訴訟法第三百零一條，判決如主文。
本案經檢察官劉玲興到庭執行職務。
中    華    民    國      八十九      年      四      月     二十一     日
                                  臺灣高雄地方法院刑事第七庭
                                    審判長法  官  林  石  猛
                                          法  官  劉  傑  民
                                          法  官  蔡  正  雄
右正本證明與原本無異。
如不服本判決，應於判決送達後十日內，向本院提出上訴狀。
                                          書記官  許  雅  惠
中    華    民    國      八十九     年      四      月     二十一     日


司法院資訊處製作；財團法人民間司法改革基金會備份。
